臺灣臺北地方法院民事判決　　　　　　　89年度訴字第3419號
原　　　告　Ｍ　○
訴訟代理人　林信和律師
複 代理 人　宋一心律師
被　　　告　Ｏ○○○
　　　　　　Ｈ○○
上　一　人
訴訟代理人　Ｇ○○
被　　　告　地○○
　　　　　　Ｔ○○
　　　　　　Ｐ○○
　　　　　　　　　　　　之1
　　　　　　庚○○○
　　　　　　Ｎ○○
　　　　　　Ｅ○○
　　　　　　Ｋ○○
　　　　　　丙○○○
　　　　　　ｂ○○
　　　　　　Ｄ○○○
　　　　　　己○○
　　　　　　午○○
　　　　　　寅○○
　　　　　　申○○○
　　　　　　Ｊ○○
　　　　　　宇○○
　　　　　　Ｗ○○
　　　　　　戊○○
　　　　　　Ａ○○○莊義吉之.
　　　　　　Ｂ○○　莊義吉之.
　　　　　　Ｃ○○　莊義吉之.
　　　　　　黃○○　莊義吉之.
　　　　　　巳○○
　　　　　　Ｆ○○
　　　　　　Ｒ○○
 　　　　 　玄○○
　　　　　　Ｕ　○
　　　　　　辛○○
　　　　　　壬○○
 　　　　 　未○○
　　　　　　Ｖ○○
　　　　　　Ｚ○○
 　　　　 　宙○○
　　　　　　甲○○
　　　　　　酉○○
　　　　　　辰○○
　　　　　　Ｓ○○
　　　　　　亥○○
　　　　　　ａ○○
　　　　　　Ｌ○○
　　　　　　乙○○
　　　　　　　　　　　　 8樓.
　　　　　　天○○
　　　　　　ｃ○○○
　　　　　　　　　　　　4樓
　　　　　　卯○○
　　　　　　財政部國有財產局
上　一　人
法定代理人　戌○○
上　一　人
訴訟代理人　Ｉ○○
　　　　　　Ｙ○○
　　　　　　Ｘ○○
被　　　告　丁○○
　　　　　　癸○○　杜全淮.
　　　　　　丑○○　杜全淮.
　　　　　　子○○　原名杜根.
　　　　　　　　　　杜全淮.
　　　　　　Ｑ○○
上列當事人間請求分割共有物事件，本院於民國96年5月28日言
詞辯論終結，判決如下：
    主  文
兩造共有坐落台北市○○區○○段一小段八三三地號、面積六二
四平方公尺土地，其分割方法為如附圖乙案所示：即編號Ａ部分
面積三三一‧九七平方公尺，分歸附表編號三至五十二號被告共
同取得，並依附表編號Ａ土地持分欄所示應有部分比例換算成在
編號Ａ土地之應有部分比例維持共有（被告Ａ○○○、Ｂ○○、
Ｃ○○、黃○○就其被繼承人莊義吉之應有部分於未辦理分割繼
承登記前維持公同共有）；編號Ｂ部分面積八四‧二四平方公尺
，分歸原告取得；編號Ｃ部分面積一二三‧五五平方公尺，分歸
被告Ｏ○○○取得；編號Ｄ部分面積八四‧二四平方公尺，分歸
被告Ｈ○○取得。
訴訟費用由原告負擔。
    事實及理由
一、程序方面：
（一）按「訴狀送達後，原告不得將原訴變更或追加他訴。但有
      下列各款情形之一者，不在此限：…五、該訴訟標的對於
      數人必須合一確定時，追加其原非當事人之人為當事人者
      。」民事訴訟法第255條第1項第5款定有明文。又共有物
      之分割，於共有人全體有法律上之利害關係，須共有人全
      體始得為之，故請求分割共有物之訴，屬於民事訴訟法第
      56條第1項所稱訴訟標的，對於共同訴訟之各人必須合一
      確定者（最高法院42年台上字第318號判例意旨參照）。
      本件原告起訴時除本件被告外，並曾列杜全淮（原名杜乞
      ）、王以斯帖（原名王怡文）、楊淵源、林素蘭、黃金錢
      、曹華興、詹德華、詹德立、陳定國、陳燕玉等人為被告
      ，惟查：
   1、杜全淮（原名杜乞）於民國90年11月28日死亡，其繼承人
      為杜桂瑛、癸○○、丑○○、子○○（原名杜根銘），有
      戶籍謄本可稽（本院卷2第195頁至第197頁、本院卷7第111
      頁至第113頁），原告於91年1月28日依民事訴訟法第175條
      第2項規定以書狀聲明由杜全淮（原名杜乞）之繼承人杜桂
      瑛、癸○○、丑○○、子○○（原名杜根銘）承受訴訟（
      本院卷2第148頁至第149頁），然於辦理分割繼承登記時
      杜桂瑛已非共有人，有台北市古亭地政事務所核發之土地
      異動索引可憑（本院卷5第288頁至第289頁），原告乃於
      95年11月21日具狀撤回杜桂瑛之部分（本院卷5第293頁）
      。
   2、王以斯帖（原名王怡文）於93年8月25日死亡，由王明章
      、陳睿娥繼承，有戶籍謄本（本院卷3第187頁至第189頁
      ）及台北市古亭地政事務所核發之土地異動索引（本院卷
      5第290頁）可憑，嗣王明章、陳睿娥復將應有部分移轉與
      Ｔ○○，亦有台北市古亭地政事務所核發之土地異動索引
      可按（本院卷5第291頁），原告遂於95年11月21日具狀撤
      回王以斯帖（原名王怡文）之繼承人部分，並追加Ｔ○○
      為本件被告（本院卷5第294頁）。
   3、楊淵源於92年6月8日死亡，其繼承人雖有林素華、楊慧瑛
      、楊政達、Ｐ○○，此有戶籍謄本可稽（本院卷3第116頁
      、第184頁至第186頁），然僅辦理分割繼承登記予Ｐ○○
      ，亦有台北市古亭地政事務所核發之土地異動索引可稽（
      本院卷5第289頁），楊淵源之其餘繼承人已非共有人，原
      告於95年11月21日具狀撤回楊淵源之其餘繼承人（本院卷
       5第293頁）。
   4、林素蘭已將其應有部分移轉登記予謝宜靜，嗣謝宜靜再移
      轉登記予Ｑ○○，有台北市古亭地政事務所核發之土地異
      動索引可稽（本院卷5第289頁第290頁），原告於95年11
      月21日具狀撤回林素蘭部分，並追加Ｑ○○為被告（本院
      卷5第293頁至第294頁）。
   5、黃金錢已將其應有部分移轉登記予丁○○，有台北市古亭
      地政事務所核發之土地異動索引可稽（本院卷5第287頁）
      ，原告於95年11月21日具狀撤回黃金錢部分，並追加丁○○為被告（本院卷5第294頁）。
   6、曹華興之應有部分經法院拍賣，由辰○○買受，有台北市
      古亭地政事務所核發之土地異動索引可稽（本院卷5第286
      頁），原告於95年11月21日具狀撤回曹華興部分。
   7、詹德華、詹德立、陳定國、陳燕玉公同共有部分於89年7
      月4日辦理分割登記予詹德華、陳定國、陳燕玉，再由詹
      德華、陳定國、陳燕玉將其應有部分移轉登記予卯○○，
      有台北市古亭地政事務所核發之土地異動索引可稽（本院
      卷5第286頁第287頁），原告於95年11月21日具狀撤回詹
      德華、詹德立、陳定國、陳燕玉部分（本院卷5第294頁）
      。
   8、綜上，原告提起本件分割共有物之訴，核屬該訴訟標的對
      於數人必須合一確定者，其追加原非當事人之上開被告為
      當事人，依民事訴訟法第255條第1項第5款規定，自應予
      准許。
（二）次按「當事人喪失訴訟能力或法定代理人死亡或其代理權
      消滅者，訴訟程序在有法定代理人或取得訴訟能力之本人
      ，承受其訴訟以前當然停止。」、「第168條至第172條及
      前條所定之承受訴訟人，於得為承受時，應即為承受之聲
      明。他造當事人，亦得聲明承受訴訟。」民事訴訟法第
      170 條、第175條分別定有明文。查：
   1、被告杜全淮（原名杜乞）於90年11月28日於訴訟程序進行
      中死亡，有戶籍謄本可按（本院卷2第195頁至第197頁、
      本院卷7第111頁至第113頁），原告於91年1月28日依民事
      訴訟法第175條第2項規定以書狀聲明由杜全淮（原名杜乞
      ）之繼承人杜桂瑛、癸○○、丑○○、子○○（原名杜根
      銘）承受訴訟（本院卷2第148頁至第149頁）。
   2、被告財政部國有財產局法定代理人原為李瑞倉，於93年5
      月25日訴訟程序進行中變更為戌○○，有財政部93年5月
      31日台財人字第09300285462號令可憑（本院卷3第76頁第
      77頁），原告於93年7月28日依民事訴訟法第175條第2項
      規定以書狀聲明由被告中華民國財政部國有財產局之新任
      法定代理人戌○○承受訴訟（本院卷3第48頁）。
   3、被告莊義吉於94年10月10日於訴訟程序進行中死亡，有戶
      籍謄本可按（本院卷6第183頁），原告於96年2月1日依民
      事訴訟法第175條第2項規定以書狀聲明由莊義吉之繼承人
      Ａ○○○、Ｂ○○、Ｃ○○、黃○○（下稱Ａ○○○等4
      人）承受訴訟（本院卷6第178頁）。
    　以上之承受訴訟，核與首開規定相符，均應予准許。
（三）被告地○○、Ｔ○○、Ｐ○○、庚○○○、Ｎ○○、Ｅ○○、Ｋ○○、丙○○○、ｂ○○、Ｄ○○○、己○○、午
      ○○、寅○○、申○○○、Ｊ○○、宇○○、Ｗ○○、戊○○、Ａ○○○ (莊義吉之承受訴訟人)、黃○○ (莊義
      吉之承受訴訟人)、巳○○、Ｆ○○、Ｒ○○、玄○○、
　　　Ｕ○、辛○○、壬○○、未○○、Ｖ○○、Ｚ○○、宙○○、甲○○、酉○○、辰○○、Ｓ○○、亥○○、ａ○○
    　、Ｌ○○、乙○○、天○○、ｃ○○○、卯○○、中華民
      國財政部國有財產局、丁○○、癸○○、丑○○、子○○
      （原名杜根銘）經合法通知，均未於最後1次言詞辯論期
      日到場，核無民事訴訟法第386條所列各款情形，爰依原
      告之聲請，就被告地○○、Ｔ○○、Ｐ○○、庚○○○、
      Ｎ○○、Ｅ○○、Ｋ○○、丙○○○、ｂ○○、Ｄ○○○
      、己○○、午○○、寅○○、申○○○、Ｊ○○、宇○○
      、Ｗ○○、戊○○、Ａ○○○ (莊義吉之承受訴訟人)、
      黃○○ (莊義吉之承受訴訟人)、巳○○、Ｆ○○、Ｒ○○、玄○○、Ｕ○、辛○○、壬○○、未○○、Ｖ○○、
      Ｚ○○、宙○○、甲○○、酉○○、辰○○、Ｓ○○、亥
      ○○、ａ○○、Ｌ○○、乙○○、天○○、ｃ○○○、卯
      ○○、中華民國財政部國有財產局、丁○○、癸○○、丑
      ○○、子○○（原名杜根銘）部分，由其一造辯論而為判
      決。
二、原告起訴主張：坐落台北市○○區○○段1小段833地號土地
    （下稱系爭土地）為原告與被告Ａ○○○等4人之被繼承人
    莊義吉及附表編號1至20號、25至52號之被告所共有。而系
    爭土地，除百利大樓區分所有建物之基地（含法定空地）部
    分，即附圖乙案所示：編號Ａ部分面積331‧97平方公尺，
    屬民法第823條第1項但書所稱之「因物之使用目的不能分割
    」者，而「應就該部分土地不予分割或准該部分共有人成立
    新共有關係」者外，並無民法第823條第1項但書所示「因物
    之使用目的不能分割或契約定有不分割之期限」之情形。因
    系爭土地之共有已嚴重妨害土地之利用及經濟之發達，為此
    爰依民法第823條第1項、第824條第2項、第3項之規定訴請
    分割系爭土地等語。並聲明如主文第1項所示。
三、被告方面：
 （一）被告Ｈ○○、Ｏ○○○、被告Ｐ○○之被繼承人楊淵源
       、被告Ｊ○○、Ｕ○、壬○○、甲○○、Ｂ○○（莊義
       吉之承受訴訟人）、Ｃ○○（莊義吉之承受訴訟人）、
       Ｑ○○同意原告之分割方案（本院卷2第94頁至第98頁之
       90年5月16日言詞辯論筆錄、本院卷7第119頁背面之96年
       5月28日言詞辯論筆錄）。
 （二）被告財政部國有財產局則以：其同意分割，惟不同意原
       告之分割方案，不願分得之部分，係位於百利大樓區分
       所有建物之基地內（本院卷2第98頁至第99頁之90年5月
       16日言詞辯論筆錄）。又系爭土地坐落於臺北市○○區
       ○○段1小段833地號，面積624平方公尺，被告財政部國
       有財產局持分為105/10000（約6.55平方公尺）係88 年
       11月30日抵稅土地，都市計畫屬商業區，現況為鋼筋混
       泥土造10層樓房及平房。依土地建物登記資料之記載：
       1.標示部：地上登記有3312建號等54棟建物，屬建築法
       第11條所規定之建築基地（為供建築物本身所佔之地面
       及其所應留設之法定空地），關於土地分割，應依建築
       基地法定空地分割辦法第4、5、7條規定始得辦理（分割
       方案雖可由土地共有人所議定，但需經建築主管機關審
       核通過，各共有人分割後之分配位置，始得協議確定）
       。2.所有權部：土地共有人合計50人，除陳報人、共同
       被告Ｈ○○、Ｏ○○○、楊淵源、Ｅ○○、Ｓ○○、杜
       承翔及原告等共8人外，均同屬房屋所有權人，該房屋係
       公寓大廈管理條例第3條第2款所規定之公寓大廈，專有
       部分之使用、收益及處分應依同法第4條第2款規定辦理
       ，另關於共有物分割事宜，依內政部87年2月9日台（87
       ）內地字第8780559號函示，其所屬建築物共同部分之應
       有部分及基地所有權或地上權之應有部分應併為共有物
       分割之標的。3.他項權利部：含原告在內共登記有16筆
       抵押權。被告不同意原告所擬分割方案，至倘原告依前
       述規定取得主管機關准分割證明文件辦理分割，以及抵
       押權部分需依照土地登記規則107條規定，先徵得抵押權
       人同意，該抵押權僅轉載於原設定人分割後取得之土地
       上，另共有物分割應符合內政部87年2月9日台（87）內
       地字第8780559號函示規定，於符合上述3項前提要件下
       ，且依法定分割證明辦妥分割，則同意於非建築基地部
       分分割為被告財政部國有財產局單獨所有（本院卷2第36
       9頁至第372頁）等語，資為抗辯。並聲明：原告之訴駁
       回。
 （三）被告Ｆ○○、卯○○、ｃ○○○、天○○：原告之訴駁
       回（本院卷4第133頁至第134頁之94年11月9日言詞辯論
       筆錄）。
 （四）被告地○○、Ｔ○○、Ｐ○○、庚○○○、Ｎ○○、Ｅ
       ○○、Ｋ○○、丙○○○、ｂ○○、Ｄ○○○、己○○
       、午○○、寅○○、申○○○、宇○○、Ｗ○○、戊○○、Ａ○○○ (莊義吉之承受訴訟人)、黃○○ (莊義吉
       之承受訴訟人)、巳○○、Ｒ○○、玄○○、辛○○、未
       ○○、Ｖ○○、Ｚ○○、宙○○、酉○○、辰○○、Ｓ
       ○○、亥○○、ａ○○、Ｌ○○、乙○○、丁○○、癸○○、丑○○、子○○（原名杜根銘）未於最後1次言詞
       辯論期日到場，亦未提出任何書狀作何聲明或陳述。
四、兩造不爭執之事項：
 （一）系爭土地為原告與被告Ａ○○○等4人之被繼承人莊義吉
       及附表編號1至20號、25至52號之被告共有，應有部分如
       附表土地持分欄所示，有台北市土地登記第1類謄本可憑
       （本院卷5第64頁至第76頁）。
 （二）中華民國財政部國有財產局係因「抵繳稅款」，繼受百
       利大樓原始起造人陳致宇之應有部分，而取得系爭土地
       應有部分。另陳詹秀琴原登記為系爭土地所有權人，嗣
       因陳致宇死亡，陳詹秀琴於88年11月30日辦理夫妻聯合
       財產更名為陳致宇所有；並於同日辦理繼承登記為陳詹
       秀琴、陳瓊燕、陳捷麟、陳信婷、陳姵及陳怡芝所有
       ；並於同日辦理抵繳稅款，將陳致宇之應有部份移轉予
       中華民國，陳致宇之應有部份因此成為國有財產，並以
       財政部國有財產局為管理機關，此有台北市土地登記謄
       本（本院卷2第185頁）、台北市古亭地政事務所核發之
       土地異動索引（本院卷5第283頁至第284頁）、財政部台
       北市國稅局函及其附件（本院卷4第34頁至第45頁）可按
       。
 （三）原告與被告Ｈ○○、Ｏ○○○於系爭土地上建有房屋（
       未辦所有權登記）且居住其內，並設有戶籍，有戶籍謄
       本可稽（本院卷2第208頁至第210頁），並經本院親至現
       場勘驗屬實，有勘驗測量筆錄（本院卷3第25頁第26頁）
       及台北市中山地政事務所土地複丈成果圖（本院卷3第30
       頁第31頁）可稽。
五、本件爭點：
（一）百利大樓區分所有建物之基地（含法定空地）部分，即附
      圖乙案所示：編號Ａ部分面積331‧97平方公尺，是否屬
      民法第823條第1項但書所稱之「因物之使用目的不能分割
      」者，而「應就該部分土地不予分割或准該部分共有人成
      立新共有關係」？
（二）系爭土地如依附圖乙案所示分割方法辦理分割是否牴觸建
      築法第11條及建築基地法定空地分割辦法之規定？
（三）僅有系爭土地應有部分，而無百利大樓區分所有建物所有
      權之被告，是否得將渠等之應有部分，分割於百利大樓區
      分所有建物之基地內即附圖乙案所示：編號Ａ部分面積33
      1‧97平方公尺內？
（四）原告與被告Ｈ○○、Ｏ○○○是否依附圖乙案所示分割方
      法分割？
      爰述之如下：
（一）百利大樓區分所有建物之基地（含法定空地）部分，即附
      圖乙案所示：編號Ａ部分面積331‧97平方公尺，是否屬
      民法第823條第1項但書所稱之「因物之使用目的不能分割
      」者，而「應就該部分土地不予分割或准該部分共有人成
      立新共有關係」？
   1、按「各共有人，得隨時請求分割共有物。但因物之使用目
      的不能分割或契約訂有不分割之期限者，不在此限。」、
      「區分所有建物之共用部分不得分割，除法令另有規定外
      ，應隨同各相關專有部分移轉、設定或為限制登記。」、
      「專有部分不得與其所屬建築物共用部分之應有部分及其
      基地所有權或地上權之應有部分分離而為移轉或設定負擔
      。」民法第823條第1項、土地登記規則第94條、公寓大廈
      管理條例第4條第2項分別定有明文。次按「各共有人得隨
      時請求分割共有物，固為民法第823 條第1項前段所規定
      。惟同條項但書又規定，因物之使用目的不能分割者，不
      在此限。其立法意旨在於增進共有物之經濟效用，並避免
      不必要之紛爭。區分所有建築物之共同使用部分，為各區
      分所有人利用該建築物所不可或缺，其性質屬於因物之使
      用目的不能分割者。」（司法院大法官會議釋字第358號
      解釋可資參照）。又分割共有物，以消滅共有關係為目的
      。法院裁判分割共有土地時，除因該土地內部分土地之使
      用目的不能分割（如為道路）或部分共有人仍願維持其共
      有關係時，應就該部分土地不予分割或准該部分共有人成
      立新共有關係外，應將土地分配於各共有人單獨所有（最
      高法院69年台上字第1831號判例意旨參照）。
   2、查百利大樓區分所有建物之基地（含法定空地）部分，即
      附圖乙案所示：編號Ａ部分面積331‧97平方公尺，依公
      寓大廈管理條例第4條第2項之規定，不得與百利大樓區分
      所有建物之專有部分分離而為移轉，屬民法第823條第1項
      但書所稱之「因物之使用目的不能分割」者，亦為最高法
      院69年度台上字第1831號判例意旨所稱「土地內部分土地
      之使用目的不能分割」之情事。再參以土地登記規則第94
      條之法理，區分所有建物之共用部分尚且不得分割，舉輕
      明重，區分所有建物之基地益應屬不得分割者。是百利大
      樓區分所有建物之基地部分，即係最高法院69年台上字第
      1831號判例所稱「應就該部分土地不予分割或准該部分共
      有人成立新共有關係」者，故百利大樓區分所有建物專有
      部分之所有權人即如附表所示編號3至7、9至38及40至46
      號被告就百利大樓區分所有建物之基地（含法定空地）部
      分，即附圖乙案所示：編號Ａ部分面積331‧97平方公尺
      部分，應由該部分共有人成立新共有關係。
   3、另依被告Ｂ○○、Ｃ○○於本院96年5月28日言詞辯論筆
      錄所稱：「不動產繼承部分目前尚未辦理，莊義吉生前提
      及不動產由黃○○繼承，只是尚未辦理而已。」等語（本
      院卷7第119頁），可知，被告Ａ○○○、Ｂ○○、Ｃ○○
      、黃○○尚未辦理分割其等繼承被繼承人莊義吉之遺產，
      是於被告Ａ○○○等4人未辦理分割繼承登記前，就被繼
      承人莊義吉所有系爭土地分割後分配之土地仍應維持公同
      共有狀態，附此明。
（二）系爭土地如依附圖乙案所示分割方法辦理分割是否牴觸建
      築法第11條及建築基地法定空地分割辦法之規定？
   1、按「本法所稱建築基地，為供建築物本身所占之地面及其
      所應留設之法定空地。建築基地原為數宗者，於申請建築
      前應合併為1宗。前項法定空地之留設，應包括建築物與
      其前後左右之道路或其他建築物間之距離，其寬度於建築
      管理規則中定之。應留設之法定空地，非依規定不得分割
      、移轉，並不得重複使用；其分割要件及申請核發程序等
      事項之辦法，由中央主管建築機關定之。」建築法第11條
      定有明文。又「建築基地空地面積超過依法應保留之法定
      空地面積者，其超出部分之分割，應以分割後能單獨建築
      使用或已與其鄰地成立協議調整地形或合併建築使用者為
      限。」、「申請建築基地法定空地分割，應檢附直轄市、
      縣市主管建築機關准予分割之證明文件。實施建築管理前
      或民國60年12月22日建築法修正前建造完成之建築基地，
      其申請分割者，得以土地登記規則第70條第2項所列文件
      辦理。」、「建築基地經法院判決分割確定，申請人檢附
      法院確定判決書申辦分割時，地政機關應依法院判決辦理
      。」、「直轄市或縣市主管建築機關依第五條規定核發准
      予分割證明，應附分割圖，標明法定空地位置及分割線，
      其比例尺應與地籍圖相同。前項證明核發程序及格式，由
      內政部另訂之。」建築基地法定空地分割辦法第4、5、6
      、7條分別定有明文。
  ２、經查：系爭土地之分割，是否有牴觸建築法第11條及上開
      建築基地法定空地分割辦法乙節，業經本院會同台北市政
      府工務局建築管理處、中山地政事務所人員親至現場履勘
      ，並請台北市政府工務局建築管理處人員按使用執照竣工
      圖指出百利大樓基地（含法定空地）範圍，且由中山地政
      事務所人員按所有權人持分比例分割為如附圖所示之甲、
      乙2種方案，此有本院之勘驗測量筆錄、台北市中山地政
      事務所土地複丈成果圖可按（本院卷4第206至207頁、第
      209頁），且參諸臺北市政府工務局建築管理處95年7月28
      日北市工建照字第09569144000號函說明2：「經查旨揭
      833地號僅部分土地屬67使字第239號使用執照之建築基地
      範圍，其分割應依『建築基地法定空地分割辦法』申請建
      築基地法定空地分割證明，餘未使用土地非屬建築基地之
      法定空地，始無該辦法之適用。」、「建築基地經法院判
      決分割確定，申請人檢附法院確定判決書申辦分割時，地
      政機關應依法院判決辦理。」等語（本院卷5第171頁至第
      174頁），可知，系爭土地非全部土地均屬67使字第239號
      使用執照之建築基地範圍，而係僅有部分土地屬67使字第
      239號使用執照之建築基地範圍，又本院命台北市中山地
      政事務所繪製之土地複丈成果圖，復係按上開使用執照之
      竣工圖分割出百利大樓基地（含法定空地）範圍，即如附
      圖所示甲、乙方案之Ａ部分，於測量、繪製時已考慮上開
      法規之問題，是系爭土地如依附圖乙案所示之分割方法，
      當無牴觸建築法第11條及建築基地法定空地分割辦法之規
      定甚明。故被告財政部國有財產局辯以應檢附直轄市、縣
      市主管建築機關准予分割之證明文件等語，應不足採。
（三）僅有系爭土地應有部分，而無百利大樓區分所有建物所有
      權之被告，是否得將渠等之應有部分，分割於百利大樓區
      分所有建物之基地內即附圖乙案所示：編號Ａ部分面積33
      1‧97平方公尺內？
  １、按「最高法院48年度台上字第1065號判例，認為『共有人
      於與其他共有人訂立共有物分割或分管之特約後，縱將其
      應有部分讓與第3人，其分割或分管契約，對於受讓人仍
      繼續存在』，就維持法律秩序之安定性而言，固有其必要
      ，惟應有部分之受讓人若不知悉有分管契約，亦無可得而
      知之情形，受讓人仍受讓與人所訂分管契約之拘束，有使
      善意第3人受不測損害之虞，與憲法保障人民財產權之意
      旨有違，首開判例在此範圍內，嗣後應不再援用。」大法
      官釋字第349號著有解釋。是共有人於與其他共有人訂立
      共有物分割或分管特約後，將其應有部分讓與第3人，其
      分割或分管契約，對於受讓人是否繼續存在，應以受讓人
      是否善意為據。
  ２、被告財政部國有財產局辯以：系爭土地之共有人，除其與
      Ｈ○○、Ｏ○○○、楊淵源、許桓豪、Ｓ○○、癸○○及
      原告等8人外，均係房屋所有權人，其不同意原告所擬之
      分割方案，如系爭土地符合法定之分割要件，其應分割於
      非百利大廈之建築基地等語。惟查：
 （1）財政部國有財產局係於88年7月15日因「抵繳稅款」，繼
      受百利大樓原始起造人陳致宇之應有部分，並因之取得系
      爭土地之應有部分，此有土地謄本、台北市古亭地政事務
      所核發之土地異動索引及財政部台北市國稅局函暨其附件
      （本院卷2第185頁、卷5第284頁、卷4第34頁至第45頁）
      可憑。又陳致宇曾於65年5月1日出具「土地所有權同意書
      」同意興建百利大樓區分所有建物，並出具切結書載明：
      「竊民擬在本市○○○路○段137巷34、36號民權東路66
      巷11、13號 (牛埔段330地號)申請新建拾樓店舖及辦公室
      壹座。查本基地範圍為向財政部國有財產局購置，並得國
      有財產局發給使用範圍圖5份。查本基地東側約2公尺寬之
      基地為現有2樓房屋存在，經查該2樓房屋寬度約4.5公尺
      寬並建築在本基地及牛埔段331-1地號之間，如與合併，
      該2樓房屋目前並不可能，俟將來該2樓房屋拆除新建時，
      民無條件向國有財產局購買，使其基地完整，並將購置之
      土地為本基地之防火巷，絕無異議，特立此切結書。」等
      語，此有土地所有權同意書、切結書在卷可憑（本院卷4
      第53頁、卷5第第265頁第266頁），且經本院向臺北市政
      府工務局建築管理處調閱65建（中山）（中二）字第045
      號建造執照卷查核屬實，解釋上應認陳致宇有同意其所有
      系爭土地之應有部分，分割於百利大樓區分所有建物之基
      地內即附圖乙案所示：編號Ａ部分面積331‧97平方公尺
      而與其他共有人維持共有關係之意思，而被告財政部國有
      財產局，係於88年7月15 日因「抵繳稅款」取得陳致宇所
      有系爭土地之應有部分，為陳致宇所有系爭土地應有部分
      之受讓人，渠時，系爭土地上已有百利大廈，且百利大廈
      業已建造完成多時，被告財政部國有財產局僅受讓系爭土
      地而無受讓百利大廈建物之所有權，衡情當知悉其所受讓
      系爭土地之應有部分，係提供與百利大廈建物之基地之用
      ，則依前揭大法官釋字第349號解釋之說明，財政部國有
      財產局應受其前手陳致宇同意分割於百利大樓區分所有建
      物之基地內意思表示之拘束，從而，財政部國有財產局雖
      非百利大樓區分所有建物所有權人之1，惟依前揭之說明
      ，仍應將其應有部分分割於百利大樓區分所有建物之基地
      內即附圖乙案所示：編號Ａ部分面積331‧97平方公尺內
      。
 （2）被告許桓豪固無百利大樓區分所有建物之所有權，然許桓
      豪原名許安全，有台北市土地建物異動清冊可稽（本院卷5
      第150頁），依台北市政府工務局65建（中山）（中二）字
      第045號建造執照所附原始起造人欄所載，許桓豪（原名許
      安全）係百利大樓之原始起造人之1（本院卷5第153 頁）
      。而許桓豪（原名許安全）亦曾於65年5月1日出具「土地
      所有權同意書」同意興建百利大樓區分所有建物，並與陳
      致宇等人出具如上所述內容之切結書，亦有該土地所有權
      同意書、切結書在卷可按（本院卷4第53頁、卷5第26 5頁
      至第266頁），則依前開之說明，應認許桓豪（原名許安全
      ）亦有同意其所有系爭土地之應有部分，願分割於百利大
      樓區分所有建物之基地內即附圖乙案所示：編號Ａ部分面
      積331‧97平方公尺而與其他共有人維持共有關係之意思
      ，故許桓豪（原名許安全）現雖非百利大樓區分所有建物
      所有權人之1，惟解釋上其既有上述之意思表示，自應將
      其應有部分分割於百利大樓區分所有建物之基地內即附圖
      乙案所示：編號Ａ部分面積331‧97平方公尺內。
 （3）被告Ｓ○○原即係台北市○○區○○段1小段第3323建號
      建物之所有權人，惟其嗣後將建物之所有權移轉時，卻未
      將基地所有權隨同移轉，此有台北市○○區○○段1小段
      第3323建號異動索引可稽（本院卷5第146頁），可知，Ｓ
      ○○本為百利大樓區分所有建物所有權人之1，其既係原
      所有權之1，其所有系爭土地之應有部分，依前揭（一）
      之說明，自應分割於百利大樓區分所有建物之基地內，即
      附圖乙案所示：編號Ａ部分面積331‧97平方公尺內。
 （4）至被告癸○○、楊淵源（已死亡，由Ｐ○○辦理繼承登記
      ）為百利大樓區分所有建物所有權人之1，有台北市○○
      區○○段1小段第3376建號建物之建物登記第2類謄本及台
      北市古亭地政事務所核發之土地異動索引可稽（本院卷
      5第144頁、289頁），均非僅有系爭土地之應有部分，而
      無百利大樓區分所有建物之所有權人，是被告財政部國有
      財產局辯以渠等非百利大樓區分所有建物之所有權人，顯
      有誤會，併此明。
（四）原告與被告Ｈ○○、Ｏ○○○得否依附圖乙案所示分割方
      法分割？
  １、按「定共有物分割之方法，固可由法院自由裁量，但亦須
      以其方法適當者為限。又法院裁判分割共有物，須斟酌各
      共有人之利害關係、使用情形、共有物之性質及價值、經
      濟效用，符合公平經濟原則，其分割方法始得謂為適當。
      」、「定共有物分割之方法，固可由法院自由裁量，惟仍
      應斟酌共有人之意願、利害關係及分得部分所得利用之價
      值等情形，定一適當公平之方法以為分割。」最高法院90
      年台上字第1607號判決、89年台上字第724號判決可資參
      照。
  ２、查有關原告與被告Ｈ○○、Ｏ○○○間就系爭土地之分割
      方法，本院爰審酌被告Ｈ○○、Ｏ○○○均同意原告所提
      之分割方案（本院卷7第119頁背面之96年5月28日言詞辯
      論筆錄）、原告與被告Ｈ○○、Ｏ○○○於系爭土地上均
      各建有房屋並居住其內，及該分割方案符合系爭土地之經
      濟效益、公平原則等情，認應採如附圖所示之乙案為當，
      即編號Ｂ部分面積84.24平方公尺，分歸原告取得；編號
      Ｃ部分面積123.5 5平方公尺，分歸被告Ｏ○○○取得；
      編號Ｄ部分面積84.24平方公尺，分歸被告Ｈ○○取得。
六、按「因共有物分割、經界或其他性質上類似之事件涉訟，由
    敗訴當事人負擔訴訟費用顯失公平者，法院得酌量情形，命
    勝訴之當事人負擔其一部。」民事訴訟法第80條之1定有明
    文。該條之立法意旨在於：「訴訟費用係以由敗訴之當事人
    負擔為原則，惟在民事訴訟中，亦有屬於非訟事件性質者，
    例如請求分割共有物之訴、定經界之訴等，此類事件，雖以
    民事訴訟方式處理，惟實質上並無所謂何造勝訴敗訴之問題
    。若將訴訟費用完全命形式上敗訴之當事人負擔，有欠公允
    ，爰增設本條規定，對於上述事件之訴訟費用，法院得酌量
    情形，命勝訴之當事人負擔其一部，以期公允。」經查：依
    原告於96年2月1日書狀所載：「本件附表所列被告地○○以
    下等50名被告，多為百利大樓之住戶，與原告及Ｏ○○○與
    Ｈ○○等位於百利大樓旁之建物，原無利害關係，平時相處
    亦屬融洽。然因本件訴訟係屬固有必要共同訴訟，非將所有
    未主張分割之人列為被告，將遭當事人不適格駁回本件訴訟
    。原告不得已將所有鄰居列為被告，加以本件訴訟牽連日久
    ，每遭鄰居不諒解，實非原告所願。倘又將訴訟費用判為被
    告負擔，勢將引起鄰居更大反彈。故依上開民事訴訟法第80
    條之1規定，雖得將訴訟費用之『一部』判由原告負擔。然
    原告基於敦親睦鄰，以和為貴之精神願負擔『全部』訴訟費
    用，請准判由原告負擔。」等語（本院卷6第177頁至第179
    頁），本院爰審酌民事訴訟法第80條之1之立法之旨，及原
    告所述之上情，認本件訴訟費用應由原告單獨負擔。
七、綜上所述，系爭土地之分割方法，應分割如主文第1項所示
    ，並由原告負擔本件之訴訟費用。
八、本件事證已臻明確，兩造其餘之攻擊或防禦方法暨聲明所用
    之證據，經本院斟酌後，認為均不足以影響本判決之結果，
    自無逐一詳予論駁之必要，併此敘明。
九、訴訟費用負擔之依據：民事訴訟法第80條之1。
中　　華　　民　　國　 　96　　年　　6　　月　　27 　　日
                  民事第一庭   法  官  陳邦豪
以上正本係照原本作成。
如對本判決上訴，須於判決送達後二十日之不變期間內，向本院
提出上訴狀。
中　　華　　民　　國　 　96　　年　　6　　月　　27 　　日
                               書記官  薛德芬
